【裁判字號】    96,上訴,2126
【裁判日期】    970122
【裁判案由】    殺人未遂
【裁判全文】
臺灣高等法院高雄分院刑事判決        96年度上訴字第2126號
上  訴  人
即  被  告  丁○○
選任辯護人  林鴻駿律師
上列上訴人因殺人未遂案件，不服臺灣高雄地方法院96年度訴字
第527 號中華民國96年8 月21日第一審判決（起訴案號：臺灣高
雄地方法院檢察署95年度偵字第20226 號），提起上訴，本院判
決如下：
    主  文
原判決關於丁○○部分撤銷。
丁○○共同連續傷害人之身體，處有期徒刑貳年，減為有期徒刑
壹年，緩刑肆年，緩刑期間付保護管束，並應於民國九十七年六
月三十日前支付國庫新台幣貳拾萬元。
扣案之球棒壹支沒收。
    事  實
一、緣丁○○與王世明間有債務糾紛，丁○○於民國95年5 月18
    日下午5 時許，夥同真實姓名年籍不詳綽號「阿明」、「阿
    強」之成年男子，持球棒前往王世明位於高雄縣大樹鄉○○
    村○○○路49-1號之住所索討債務時（無故侵入住宅部分未
    據告訴），遇王世明之父乙○○告以王世明外出不在，丁○○懷疑乙○○所言不實，遂率「阿明」、「阿強」上樓欲尋
    找王世明。丁○○、「阿明」「阿強」因未尋獲王世明，心
    生不滿，下樓時遇王世明之兄即甲○○，詎丁○○及「阿明
    」、「阿強」竟共同基於傷害之概括犯意聯絡，持球棒毆打
    甲○○，致甲○○受有左手尺骨開放性骨折、左手肘脫臼之
    傷害。乙○○見狀，欲幫甲○○解圍，遂基於防衛之意思，
    自屋內取出柴刀反擊丁○○，造成丁○○受有左前額及上嘴
    唇撕裂傷之傷害。甲○○因受傷不敵，逃往屋外之鄰人家中
    躲藏，丁○○及「阿明」、「阿強」追出不見甲○○蹤影後
    ，又返回上開處所，承上開傷害之概括犯意聯絡，持球棒毆
    打乙○○，致乙○○不支倒地，受有頭部外傷併顱內出血之
    傷害。在場之甲○○之母即丙○○欲上前攔阻，丁○○及「
    阿明」、「阿強」復共同承上述傷害之概括犯意，持球棒毆
    打丙○○，致丙○○因而受有腦震盪、頭皮撕裂傷之傷害。
    嗣為警據報到場處理，丁○○及「阿明」、「阿強」等三人
    旋逃離現場，經循線查獲丁○○，並扣得其等所有犯罪所用
    之球棒及丁○○自乙○○手中奪走之柴刀各1 支。
二、案經甲○○、乙○○、丙○○訴由高雄縣政府警察局仁武分
    局報請臺灣高雄地方法院檢察署檢察官偵查起訴。
    理  由
壹、證據能力部分：
    按被告以外之人於審判外之陳述，雖不符刑事訴訟法第159
    條之1 至第159 條之4 之規定，而經當事人於審判程序同意
    作為證據，法院審酌該言詞陳述或書面陳述作成時之情況，
    認為適當者，亦得為證據；另當事人、代理人或辯護人於法
    院調查證據時，知有第159 條第1 項不得為證據之情形，而
    未於言詞辯論終結前聲明異議者，視為有前項之同意，刑事
    訴訟法第159 條第1 項、第159 條之5 分別定有明文。本件
    檢察官、辯護人及被告於本院準備程序時，就原審判決所引
    用各項證據（含傳聞證據、非傳聞證據及符合法定傳聞法則
    例外之證據）之證據能力，均表示無意見，並同意引為證據
    （見本院卷第36頁），且於本院言詞辯論終結前，檢察官、
    辯護人及被告對於卷附具有傳聞證據性質之證據，既均已知
    其情，均未聲明異議，本院認該具有傳聞證據性質之證據，
    並無任何違法取證之不適當情形，以之作為證據使用係屬適
    當，自得採為認定被告犯罪事實之證據。
貳、實體部分：
一、訊據上訴人即被告丁○○（下稱被告）坦承上開傷害犯行，
    惟辯稱：我沒有殺人犯意，無殺人未遂犯行等語。經查：
  (一)被告丁○○及「阿明」、「阿強」等三人曾於95年5 月18日
    17 時 許，在高雄縣大樹鄉○○村○○○路53號與告訴人甲○○、乙○○發生鬥毆，當時被告丁○○、「阿明」、「阿
    強」持棒球棍毆打甲○○、乙○○、丙○○，致告訴人甲○○受有左手尺骨開放性骨折、左手肘脫臼之傷害，乙○○受
    有頭部外傷併顱內出血之傷害、丙○○受有腦震盪、頭皮撕
    裂傷等情，業經證人甲○○、乙○○、丙○○於警詢、偵查
    及原審審理時證述明確（見警卷第15-17 頁、第23-24 頁、
    第25-26 頁，偵查卷第14-15 頁、第13-15 頁，原審卷第17
    3-178 頁、第161-167 頁、第168-173 頁）；並有乙○○、
    甲○○、丙○○驗傷之財團法人義大醫院95年5 月22日診斷
    證明書及病歷各1 份（見警卷第27頁至第29頁、原審卷第57
    頁至第100 頁）、現場照片2 張（警卷第31頁、第32頁）在
    卷可稽，復有球棒及柴刀各1 支扣案可證。
  (二)本件傷害係起因於被告丁○○與王世明之債務糾紛，且當日
    係被告丁○○率「阿明」、「阿強」前往告訴人住處找王世
    明未果，雙方始發生鬥毆等情，亦經被告丁○○自承不諱，
    核與證人甲○○、乙○○、丙○○證述情節相符。足見本件
    傷害發生之前，係因被告丁○○及「阿明」、「阿強」主動
    前往告訴人住處而與告訴人發生衝突一情堪可認定。而就被
    告丁○○進入屋內與告訴人發生衝突的過程，證人甲○○、
    乙○○、丙○○均一致證稱是被告丁○○率2 名年青人持球
    棒進入屋內後尋找王世明未果，就出手毆打告訴人甲○○，
    甲○○遭打傷跑出屋外後，被告丁○○等人追不到甲○○，
    繼而返回屋內毆打乙○○，丙○○上前攔阻時亦遭毆打等語
    明確（警卷第12頁、第13頁、第19頁、第20頁、偵查卷第14
    頁、第26頁、原審卷第162 頁、第176 頁、第177 頁、第17
    0 頁）。綜上所述，被告丁○○上開自白核與事實相符，本
    件被告所犯傷害之事實已甚明確，堪可認定。
  (三)按殺人與傷害之區別，固以係傷害或殺人之犯意為依據，不
    以兇器及傷痕之多寡為絕對標準，但受傷之部位、犯罪之兇
    器及手段，要不失為犯罪故意之重要參考。又按殺人未遂與
    傷害之區別，應以加害人有無殺意為斷，以戕害他人生命之
    故意，著手於刺、殺之實行而未發生死亡之結果，為殺人未
    遂；倘無使人喪失生命之故意，僅在使其身體、健康受到傷
    害，則為傷害罪，二罪皆發生傷害之結果，只其主觀犯意及
    身體傷害程度不同而已，至被害人受傷部位、程度及加害人
    所使用兇器，有時雖可作為認定有無殺意之心證，究不能據
    為絕對之標準（最高法院84年度台上字第3179號判決意旨參
    照）。經查：
  1.被告丁○○堅詞否認有殺人之故意，且被告丁○○持以毆打
    告訴人之球棒，僅為普通之木製球棒，亦經原審及本院審理
    時提示扣案球棒無誤，且本件扣案之柴刀為被告丁○○自告
    訴人乙○○手中奪下，此經被告丁○○供述在卷，並經乙○○供述屬實。觀之告訴人所受之傷勢，甲○○僅有手部骨折
    、脫臼，乙○○受有頭部外傷併顱內出血，丙○○受有腦震
    盪、頭皮撕裂傷之傷害，已如前述，倘被告丁○○有殺人之
    犯意，甲○○所受之傷勢，應非僅只集中於手部，且被告丁○○將柴刀自乙○○手中奪下後，除以球棒毆打告訴人乙○○、丙○○外，亦應合併使用柴刀，始能發揮強大之殺傷力
    ，以柴刀刺殺告訴人，方能予人重創，然被告丁○○僅以球
    棒毆打告訴人，足認其無致告訴人甲○○、乙○○、丙○○
    於死地之犯意。
  2.證人丙○○於偵查中、證人甲○○於原審審理時雖分別證稱
    被告丁○○、「阿明」、「阿強」3 人打我時說要打死我等
    語（偵查卷第15頁、原審卷第166 頁），惟證人乙○○於偵
    查中卻證稱並未聽到被告丁○○等人有何上開言語（見偵查
    卷第15頁），非但與證人丙○○、甲○○之證述不符，且證
    人丙○○嗣於原審審理時亦改證稱並未聽到被告丁○○等3
    人說甚麼話等語在卷（見原審卷第172 頁），倘被告丁○○
    當時如確有說要將告訴人打死等語，何以告訴人要在警詢中
    隱匿此節？是證人丙○○於偵查中、甲○○於原審審理時關
    於被告丁○○等3 人打人時出言要打死丙○○、甲○○部分
    之陳述，容有誇大其詞之虞，不足採為不利於被告丁○○之
    證據。是被告丁○○否認有殺人犯意之辯詞，堪可採信。
二、按行為後法律有變更者，適用行為時之法律，但行為後之法
    律有利於行為人者，適用最有利於行為人之法律，修正後刑
    法第2 條第1 項定有明文。再按本次法律變更，比較時應就
    罪刑有關之共犯、未遂犯、想像競合犯、牽連犯、連續犯、
    結合犯，以及累犯加重、自首減輕暨其他法定加減原因（如
    身分加減）與加減例等一切情形，綜其全部罪刑之結果而為
    比較（最高法院95年5 月23日95年度第8 次刑庭會議決議參
    照）。查本件被告行為後，有關論罪科刑所適用之刑法業於
    94年2 月2 日修正公布，95年7 月1 日起施行，而有下列變
    更，茲分述如下：
  (一)刑法第28條關於共同正犯之規定，由原條文：「2 人以上共
    同實施犯罪之行為者，皆為共同正犯」，修正為：「2 人以
    上共同實行犯罪之行為者，皆為共同正犯」，係將「實施」
    一語修正為「實行」，揆諸其修正理由，在於修正共同正犯
    之參與類型，確定在「實行」概念下之共同參與行為，始能
    成立共同正犯，而排除「陰謀共同正犯」及「預備共同正犯
    」，本件修正前刑法第28條對於被告並無不利，依修正後刑
    法第2 條第1 項前段應適用修正前之刑法第28條。
  (二)罰刑部分：被告行為後刑法第33條關於罰金數額之規定，由
    銀元1 元以上，修正為新臺幣1 千元以上，以百元計算。其
    修正結果，上開罪名法定刑之罰金刑最高額部分數額雖與修
    正前相同，惟最低額部分則均已提高為新臺幣1 千元，經比
    較新、舊法之結果，應以被告行為時之舊法對其較為有利。
  (三)連續犯部分：被告行為後，刑法第56條之連續犯規定亦已刪
    除，被告之犯行，因行為後新法業已刪除連續犯之規定，此
    刪除雖非犯罪構成要件之變更，但顯已影響行為人刑罰之法
    律效果，自屬法律有變更，比較新、舊法結果，仍應適用較
    有利於被告之行為時法律即舊法論以連續犯。
  (四)綜上，依整體比較之結果，以適用行為時之舊法於被告較為
    有利，爰依刑法第2 條第1 項前段之規定，適用行為時即修
    正前之刑法規定予以論處。
三、核被告丁○○所為，係犯刑法第277 條第1 項之普通傷害罪
    ，公訴人認被告丁○○所為係犯刑法第271 條第2 項、第1
    項之殺人未遂罪，容有誤會，然其起訴之基本事實同一，應
    予變更起訴法條。被告丁○○與「阿明」、「阿強」就上開
    傷害犯行間，有犯意聯絡及行為分擔，均為共同正犯。又被
    告丁○○傷害甲○○、乙○○、丙○○，時間緊接，觸犯構
    成要件相同之罪名，顯係基於概括犯意為之，為連續犯，應
    依修正前刑法第56條規定論以一罪，並加重其刑。又被告丁○○犯罪時間，在民國96年4 月24日以前，合於中華民國96
    年罪犯減刑條例所定減刑條件，應依法減其宣告刑二分之一
    。
四、原審據以論處被告丁○○罪刑，固非無見；惟查：(一)被告丁○○就上開傷害犯行與「阿明」、「阿強」之成年人間，有
    犯意聯絡及行為分擔，均為共同正犯，原判決主文漏未諭知
    已有未洽；(二)原判決事實認定扣案之球棒係被告丁○○等所
    有供犯罪所用之物，於理由欄中亦說明沒收之理由，惟主文
    卻未諭知沒收，亦有違誤；(三)又按刑事審判旨在實現刑罰權
    之分配的正義，故法院對有罪之被告科刑，應符合罪刑相當
    之原則，使罰當其罪，此所以刑法第57條明定科刑時應審酌
    一切情狀，尤應注意該條所列10款事項以為科刑輕重之標準
    。本件被告丁○○於原審固矢口否認犯罪，惟嗣於本院審理
    時已坦承犯行，原判決未及審酌及此，亦有未當。被告丁○○上訴原否認犯罪，指摘原判決不當，固無理由，惟原判決
    既有上開可議之處，自應由本院將原判決關於被告丁○○部
    分撤銷改判。審酌被告丁○○僅為向王世明索取債務，不惜
    以暴力手段毆打王世明之家屬即告訴人，造成告訴人甲○○
    、乙○○、丙○○心理恐懼及身體傷害，且對社會安全造成
    重大威脅，及其嗣於本院審理時已坦承犯行，並與告訴人達
    成訴訟上和解，並已賠償告訴人新台幣20萬元（見本院卷第
    77頁），犯後態度良好等一切情狀，量處如主文第二項所示
    之刑。又查被告丁○○所犯上開犯行，行為時間在96年4 月
    24日以前，核與中華民國96年罪犯減刑條例第2 條第1 項第
    3 款之規定相符，依該條例第2 條第1 項第3 款規定，應減
    其宣告刑二分之一。扣案之球棒1 支，為被告丁○○所有供
    犯罪所用之物，爰依刑法第38條第1 項第2 款之規定宣告沒
    收。
五、查被告丁○○於83年間雖因傷害罪判處有期徒刑3 月，自83
    年12月30日執行完畢後，5 年內未曾受有期徒刑以上刑之宣
    告，此有台灣高等法院被告前案紀錄表在卷可稽（見本院第
    19頁）。茲因一時失慮，致犯刑章，所犯傷害情節尚輕，且
    事後深知悔悟，於本院審理時坦承犯行，並與告訴人達成訴
    訟上和解，賠償告訴人損害，被告經此偵審程序及科刑教訓
    ，當知所警惕，應無再犯之虞，本院因認被告所受刑之宣告
    ，以暫不執行為適當，爰參照最高法院95年5 月23日第8 次
    刑事庭會議決議，逕依修正後刑法第74條第1 項第2 款之規
    定，予以宣告緩刑4 年，復審酌其教育程度、家庭狀況、社
    會地位、經濟能力及犯罪所生法益侵害之情節，併諭知應向
    國庫支付新臺幣20萬元。又為確實使被告丁○○有正確之法
    律觀念並提供必要之協助及督促，顯有追蹤觀護之必要，爰
    併依刑法第93條第1 項之規定，宣告緩刑期間付保護管束，
    俾由地方法院檢察署觀護人予以適當之督促，並發揮附條件
    緩刑制度之立意，以觀後效。
六、同案被告乙○○部分，已經原審判決確定，自不另論列，附
    此敘明。
據上論結，應依刑事訴訟法第369 條第1 項前段、第364 條、第
299 條第1 項前段、第300 條，中華民國96年罪犯減刑條例第2
條第1 項第3 款、第7 條，刑法第2 條第1 項前段、第28條、修
正前刑法第56條、刑法第277 條第1 項、第38條第1 項第2 款，
刑法施行法第1 條之1 ，第74條第1 項第2 款、第2 項第4 款、
第93條第1 項，判決如主文。
本案經檢察官王登榮到庭執行職務。
中    華    民    國    97    年    1     月    22    日
                  刑事第八庭    審判長法  官  李炫德
                                      法  官  簡志瑩
                                      法  官  陳志銘
以上正本證明與原本無異。
檢察官如不服本判決應於收受本判決後10日內向本院提出上訴書
狀，其未敘述上訴理由者，並得於提起上訴後10日內向本院補提
理由書狀（均須按他造當事人之人數附繕本）「切勿逕送上級法
院」。
被告不得上訴。
中    華    民    國    97    年    1     月    22    日
                                      書記官  盧雅婷
附錄本件判決論罪科刑法條：
中華民國刑法第277條：
傷害人之身體或健康者，處 3 年以下有期徒刑、拘役或 1 千元
以下罰金。
犯前項之罪因而致人於死者，處無期徒刑或 7 年以上有期徒刑；
致重傷者，處3 年以上10年以下有期徒刑。


司法院資訊處製作；財團法人民間司法改革基金會備份。
